ACORDAO-COMPLETO-2483884

ACÓRDÃO 10736/2021 ATA 27/2021 - PRIMEIRA CÂMARA

VISTOS, relatados e discutidos estes autos de tomada de contas especial instaurada pela Secretaria Nacional de Segurança Pública, órgão do então Ministério da Justiça, em desfavor dos exprefeitos de Canavieiras/BA, Zairo Jacques Pinto Loureiro (gestão 2009-2012) e Antônio Almir Santana Melo (gestão 2013-2016) , devido à omissão no dever de prestar contas e à não comprovação da regular aplicação dos recursos repassados por meio do convênio 643/2010 (Siconv 750835) .
ACORDAM os ministros do Tribunal de Contas da União, reunidos em sessão da 1ª Câmara, ante as razões expostas pelo relator, em:
9.1. excluir da relação processual o município de Canavieiras/BA;
9.2. considerar revel, para todos os efeitos, com fundamento no art. 12, § 3º, da Lei 8.443/1992, o Sr. Antônio Almir Santana Melo (espólio) ;
9.3. rejeitar as alegações de defesa apresentadas pelo Sr. Zairo Jacques Pinto Loureiro;
9.4. julgar irregulares, com fundamento nos arts. 1º, I, e 16, III, "a" e "c", da Lei 8.443/1992 c/c os arts. 19 e 23, III, da mesma lei, as contas do Sr. Zairo Jacques Pinto Loureiro e condená-lo ao pagamento das quantias abaixo especificadas, com a fixação do prazo de 15 (quinze) dias, a contar da notificação, para que comprove, perante este Tribunal (art. 214, III, "a", do RI/TCU) , o recolhimento da dívida aos cofres do Tesouro Nacional, atualizada monetariamente e acrescida dos juros de mora, calculados a partir das datas discriminadas, até a data do recolhimento, na forma prevista na legislação em vigor:
	Data de ocorrência
	Valor histórico (R$) 

	12/7/2012
	6.570,00

	19/7/2012
	27.600,00

	23/7/2012
	27.200,00

	20/8/2012
	7.540,00

	5/9/2012
	20.000,00

	3/10/2012
	14.320,00

	30/10/2012
	640,00

	30/10/2012
	27.000,00

	12/12/2012
	16.750,00

9.6. aplicar ao Sr. Zairo Jacques Pinto Loureiro a multa prevista no art. 57 da Lei 8.443/1992 c/c o art. 267 do RI/TCU, no valor de R$ 50.000,00 (cinquenta mil reais) , com a fixação do prazo de 15 (quinze) dias, a contar da notificação, para que comprove, perante este Tribunal (art. 214, III, "a", do RI/TCU) , o recolhimento da dívida aos cofres do Tesouro Nacional, atualizada monetariamente desde a data do presente acórdão até a do efetivo recolhimento, se for paga após o vencimento, na forma da legislação em vigor;
9.7. autorizar, desde já, caso requerido, o parcelamento da dívida em até 36 (trinta e seis) parcelas mensais, nos termos do art. 217 do RI/TCU, com a incidência sobre cada parcela dos devidos encargos legais até o efetivo pagamento, com esclarecimento ao responsável de que a falta de pagamento de qualquer parcela importará no vencimento antecipado do saldo devedor (§ 2º do art. 217 do RI/TCU) ; e 
9.8. autorizar, desde logo, nos termos do art. 28, II, da Lei 8.443/1992, a cobrança judicial das dívidas, caso não atendidas as notificações;
9.9. dar ciência desta deliberação à Secretaria Nacional de Segurança Pública do Ministério da Justiça e Segurança Pública e aos responsáveis (representante legal, no caso do responsável falecido) ;
9.10. em cumprimento ao disposto no § 3º do art. 16 da Lei 8.443/1992, encaminhar cópia desta deliberação à Procuradoria da República no Estado da Bahia.

tomada de contas especial instaurada pela Secretaria Nacional de Segurança Pública/MJ, devido à omissão no dever de prestar contas e de não comprovação da regular aplicação dos recursos repassados por meio de convênio .

Primeira Câmara

Município de Canavieiras/BA.

3. Interessados/Responsáveis:
3.1. Interessado: Ministério da Justiça (extinta)
3.2. Responsáveis: Antônio Almir Santana Melo (XXX.182.635-XX) (falecido); Município de Canavieiras/BA (13.817.804/0001-20); Zairo Jacques Pinto Loureiro (XXX.416.755-XX).

13.1. Ministros presentes: Walton Alencar Rodrigues (Presidente), Benjamin Zymler, Vital do Rêgo e Jorge Oliveira.
13.2. Ministros-Substitutos presentes: Augusto Sherman Cavalcanti e Weder de Oliveira (Relator).

WEDER DE OLIVEIRA

Examina-se processo de tomada de contas especial instaurada pela Secretaria Nacional de Segurança Pública, do então Ministério da Justiça, em desfavor dos ex-prefeitos de Canavieiras/BA, Zairo Jacques Pinto Loureiro (gestão 2009-2012) e Antônio Almir Santana Melo (gestão 2013-2016) , devido à omissão no dever de prestar contas e à não comprovação da regular aplicação dos recursos repassados por meio do convênio 643/2010 (Siconv 750835) .
Para contextualizar os fatos ensejadores, as análises e os encaminhamentos do processo, reproduzo a seguir, com ajustes de forma, a instrução da Secretaria de Controle Externo de Tomada de Contas Especial (Secex-TCE) [footnoteRef:2]: [2:  Peça 64.] 
"INTRODUÇÃO
1.	Trata-se de tomada de contas especial (TCE) instaurada pela Secretaria Nacional de Segurança Pública, do então Ministério da Justiça, tendo como responsáveis os Srs. Antônio Almir Santana Melo (gestão 2013-2016) e Zairo Jacques Pinto Loureiro (gestão 2009-2012) , exprefeitos do município de Canavieiras/BA, solidariamente ao próprio ente federado, em razão da omissão no dever de prestar contas e da não consecução dos objetivos pactuados no Convênio 643/2010 (Siconv 750835) , que tinha por objeto 'a cooperação dos partícipes para obter, por meio de equipamentos e capacitação da Guarda Civil Municipal de Canavieiras-BA, a qualificação técnica e dos recursos humanos para a efetivação do plano Municipal de Segurança Pública Participativo, no qual a comunidade possa interagir, por meio de Oficinas de Cidadania, no desenvolvimento no município de um Território de Paz, no âmbito do Programa de Segurança Pública para o Brasil'.
HISTÓRICO 
2.	Os presentes autos foram instruídos pela então Secex-BA (peça 7) , de cuja instrução se observa o histórico dos fatos tratados neste processo, a seguir sintetizados.
3.	Foram previstos R$ 350.000,00 para a execução do objeto, dos quais R$ 346.500,00 seriam repassados pelo concedente e R$ 3.500,00 corresponderiam à contrapartida. Os recursos federais foram repassados em uma parcela, mediante a ordem bancária (peça 2, p. 47) , cujos valores foram creditados na conta específica em 5/7/2011.
4.	O ajuste vigeu no período de 28/12/2010 a 30/6/2013 e previa a apresentação da prestação de contas no prazo máximo de sessenta dias contados do término da vigência do ajuste, ou seja, em 29/8/2013.
5.	A instauração da presente tomada de contas especial foi materializada pela não consecução dos objetivos pactuados, bem como pela omissão na prestação de contas, conforme consta do Parecer 51/2016 (peça 2, p. 138-176) .
6.	No Relatório Final 6/2016/CCONTAB/CCONTAB/SPO/SE (peça 3, p. 13-30) , o tomador de contas atribuiu dano ao erário no valor de R$ 275.402,00, em razão da ausência de efetividade nas Metas 1, 2 e 4 e desvio de finalidade e bens não instalados (Meta 3) , atribuído solidariamente ao Sr. Zairo Jacques Pinto Loureiro (gestão 2009-2012) e à prefeitura de Canavieiras - BA, e no valor de R$ 71.098,00, devido a omissão no dever de prestar contas, atribuído à prefeitura de Canavieiras - BA.
7.	A Controladoria-Geral da União observou que, com relação aos fatos ocorridos a partir de 2013, o tomador de contas atribuiu responsabilidade solidária à pessoa jurídica da prefeitura municipal de Canavieiras - BA e não ao seu prefeito. Nesse sentido, ponderou que não ficou demonstrada nos autos a existência de indícios de que o município tenha se beneficiado da aplicação irregular dos recursos de forma a justificar sua responsabilização, conforme determina o artigo 1º da Decisão Normativa TCU 57/2004.
8.	No Relatório Final Complementar (peça 3, p. 99-115) , o tomador de contas incluiu o Sr. Antônio Almir Santana Melo (gestão 2013-2016) como responsável solidário, juntamente com o Sr. Zairo Jacques Pinto Loureiro (gestão 2009-2012) e à prefeitura de Canavieiras - BA (em verdade, do município, pessoa jurídica de direito público) pelo dano ao erário no valor de R$ 275.402,00, bem como entendeu por bem manter a responsabilidade da prefeitura de Canavieiras - BA, no valor de R$ 71.098,00, devido a omissão no dever de prestar contas.
9.	No Relatório de Auditoria 813/2017 (peça 3, p. 126-130) , a CGU entendeu pelo prosseguimento do feito, ressalvando a atribuição de responsabilidade à pessoa jurídica da prefeitura municipal de Canavieiras - BA nos autos, tendo em vista que competiria ao TCU pronunciar-se em definitivo acerca da questão.
10.	Na instrução realizada pela então Secex-BA (peça 7) , foram propostas: 1) a citação do Sr. Zairo Jacques Pinto Loureiro (CPF XXX.416.755-XX) , ex-prefeito, pelo débito correspondente à integralidade dos recursos federais repassados (valor original de R$ 346.500,00, com data de ocorrência em 5/7/2011) , em face da não comprovação da boa e regular aplicação dos recursos, em razão da omissão no dever de prestar contas; 2) a audiência do Sr. Antônio Almir Santana Melo (CPF XXX.182.635-XX) , ex-prefeito, em virtude do não cumprimento do prazo originalmente estipulado para prestação de contas. Cabe transcrever, para a contextualização dos fatos tratados nestas contas, trecho daquela instrução: 
'23.	A partir dos elementos constantes dos autos, foi possível verificar que os recursos repassados por força do ajuste foram integralmente gastos na gestão do Sr. Zairo Jacques Pinto Loureiro. Também restou evidenciado que a responsabilidade pelo encaminhamento da prestação de contas ao concedente no prazo especificado no instrumento que regulamentou o ajuste era de seu sucessor, o Sr. Antônio Almir Santana Melo, que não apresentou as mencionadas contas.	24.	Diante dessa situação, cumpre citar o Sr. Zairo Jacques Pinto Loureiro, em face da não comprovação da boa e regular aplicação dos recursos recebidos por força do ajuste, e ouvir em audiência o Sr. Antônio Almir Santana Melo, para que apresente razões de justificativa pelo não cumprimento do prazo originalmente estipulado para prestação de contas.
25.	Cabe informar ao Sr. Zairo Jacques Pinto Loureiro que a demonstração da correta aplicação dos recursos perante este Tribunal deve ocorrer por meio da apresentação de documentação probatória das despesas efetuadas, tais como notas fiscais, recibos, processos de pagamento, extratos bancários da conta específica (recursos federais transferidos e contrapartida) e da aplicação financeira, processos licitatórios, contratos e termos de adjudicação e homologação, bem como documentos que comprovem a execução do objeto do convênio. 
26.	Urge esclarecer ao Sr. Antônio Almir Santana Melo  que o não encaminhamento de razões ou a rejeição das razões de justificativa apresentadas para o descumprimento do prazo originalmente estipulado para prestação de contas poderá ensejar o julgamento pela irregularidade das contas e a aplicação da multa prevista no art. 58, inciso I, da Lei 8.443/1992, nos termos do art. 16, inciso III, alíneas 'a' e 'b', da mesma norma, independentemente da comprovação da regular aplicação dos recursos no objeto pactuado.' (Grifos acrescidos) 
11.	Logo, após anuência do corpo dirigente daquela unidade técnica (peça 8) , procedeuse à citação e audiência dos responsáveis, adiante analisadas.
12.	Na instrução precedente (peça 28) , já no âmbito da Secex-TCE, observou-se que, enquanto o Sr. Antônio Almir Santana Melo permaneceu silente, o ex-prefeito Sr. Zairo Jacques Pinto Loureiro, por intermédio de seu procurador constituído, apresentou suas alegações de defesa. Da análise dos elementos apresentados em anexo à defesa, em especial dos extratos bancários da conta específica (peça 23, p. 120-175) - Agência 0143-0, conta 16.954-4, do Banco do Brasil, que compreenderam ao período entre dezembro/2010 a dezembro/2012 (quando findou o período da gestão do Sr. Zairo) , constatou-se a existência de saldo na conta específica em 31/12/2012, de R$ 19.393,24, proveniente de saldo de aplicação financeira (peça 23, p. 175) . Considerando que aquele valor ou permaneceu na conta do convênio ou foi aplicado e/ou restituído (hipoteticamente, pois não havia elementos nesse sentido até aquele momento) , houve a seguinte proposta:
'23.1. realizar diligência, com fulcro nos arts. 10, § 1º, e 11 da Lei 8.443/1992 c/c o art. 157 do RI/TCU, ao Ministério da Justiça e Segurança Pública, ao Banco do Brasil S.A. e à Prefeitura Municipal de Canavieiras - BA, para que, no prazo de 15 dias, informem se o saldo do Convênio 750835/2010, celebrado entre a Secretaria Nacional de Segurança Pública, do então Ministério da Justiça, e aquele município, permanece inteiro na conta específica 16.954-4, agência 0143-0, encaminhando ao Tribunal extrato bancário atualizado e, em caso de utilização dos recursos, cópia dos comprovantes de saque/movimentação financeira ou qualquer elemento que indique o beneficiário do recurso; 
23.2. enviar, em atenção ao art. 14 da Resolução/TCU 315/2020, cópia desta instrução ao Ministério da Justiça e Segurança Pública e ao Banco do Brasil S.A., para, querendo, manifestarem-se sobre a eventual determinação a que alude o item 19 da instrução.'
13.	Logo, após anuência do corpo dirigente desta unidade técnica (peças 29-30) , procedeu-se à realização das medidas preliminares, com vistas ao saneamento deste processo, igualmente analisadas a seguir.
EXAME TÉCNICO
Diligência/devolução do saldo de convênio
14.	Segundo o documento intitulado por Despacho de Conclusão das Comunicações Processuais da Seproc (peça 61) , as diligências foram realizadas e apenas a Prefeitura Municipal de Canavieiras - BA não apresentou resposta (ofício para prefeitura e respectivo AR às peças 34 e 56) .
15.	Todavia, consta nos autos expediente de resposta do ente municipal, datado de 23/10/2020, prestando informações sobre a demanda em comento, acompanhado de cópia de alguns elementos (peça 46) . As informações e/ou elementos podem ser resumidos assim:
15.1.	A última movimentação da conta corrente do convênio ocorreu em 18/8/2017, 'tendo o saldo sido transferido por razões de extrema necessidade, utilidade e adequação da Administração Pública Municipal'. Em razão da utilização do recurso conveniado, a conta foi encerrada pelo ministério.
15.2.	A cópia do extrato bancário apresentado indica uma transferência naquela data do valor de R$ 26.663,89, constando no histórico do lançamento à débito a transferência on line para outra conta supostamente do próprio município (mesma agência, conta 11709-9 'P M C REPASSE') . O saldo da conta específica indicado em 31/8/2017 está zerado. 
15.3.	O município de Canavieiras solicitou a reativação da conta corrente (específica) à Caixa, no intuito de devolver o saldo utilizado, devidamente atualizado, conforme cópia de expediente anexo à resposta, não tendo obtido êxito até aquele momento. Informa que já dispõe de recurso para devolução daquele valor, contudo, encontra-se impedido por inexistir a mencionada conta.
16.	Ao final, o município requer ao TCU que determine à Instituição Financeira a reabertura da conta ou autorize a abertura de nova conta corrente para o mesmo fim. Alternativamente, para que inclua o município em lista de devolução para possibilitar juridicamente a devolução dos valores atualizados.
17.	A Secretaria-Executiva do Ministério da Justiça e Segurança Pública, após demandada (ofício e AR às peças 31 e 32) , apresentou, em 29/10/2020, informações e elementos (peças 4855) a Obriseguir sintetizados:
17.1.	O Ministério, além de expedir ofícios, realizou tratativas por e-mail e por telefone junto ao Banco do Brasil e à municipalidade, tendo obtido manifestações deles por email (não por meio de ofício, como seria desejável) , conforme cópia de e-mails e expedientes entre o órgão e o TCU, a prefeitura e o Banco do Brasil (peças 50-53 e 55) .
17.2.	O Banco do Brasil informou ao órgão que a conta específica do convênio 'foi inativada pelo Banco, tendo em vista que o Saldo da época foi transferido para uma conta própria do município', indicando o valor do saldo de R$ 26.663,89 (como saldo atualizado de R$ 19.393,24 - este refere-se ao saldo de aplicação financeira constante no extrato da conta corrente em 31/12/12) e solicitando informações sobre como proceder à devolução. Apresentou cópia de extrato bancário da conta específica (agosto/2017) e da conta corrente 11.709-9, ambas naquela Instituição Financeira, da mesma agência e tendo a prefeitura como titular das contas, por meio do qual se observa a transferência de valores entre elas, mais precisamente daquele valor em 18/8/2017 (peça 54) .
17.3.	O convenente providenciou o recolhimento do valor de R$ 30.305,07, em 28/10/2020, conforme cópia de comprovante de pagamento da prefeitura em favor da União, relativo à GRU (peça 49) .
18.	O Banco do Brasil S.A, devidamente notificado (ofício e AR às peças 33 e 44) , apresentou, em 13/11/2020, os elementos (peças 57-60) a seguir sintetizados:
18.1.	A conta 16.954-4, agência 0143, foi aberta em 8/12/2010 e encerrada em 25/9/2019.
18.2.	As cópias dos extratos bancários da conta ora apresentados em anexo à resposta (de dezembro/2010 a setembro/2019) indicam movimentação nos meses de julho/2011 (crédito do recurso federal) , novembro/2011 (crédito do recurso da contrapartida) , julho/2012 a dezembro/2012 (pagamentos diversos e outros três créditos) e agosto/2017 (transferência do valor de R$ 26.663,89) (peça 60) . 
18.3.	O relatório das transferências eletrônicas disponíveis - TED (que não abrange todos os pagamentos/saques na conta, como se observa adiante) indica dois beneficiários dos pagamentos (peça 58) : 1º) Bahiasol Comércio de Veículos Ltda. (CNPJ 13.431.839/0001-26) , em 23/7/2012, de R$ 27.200,00 (pagamento sem suporte probatório da despesa, como se verá adiante) ; 2º) Instituto de Promoção da Segurança Pública (CNPJ 10.790.371/0001-78) , em 9/8/2012, de R$ 38.250,00; em 7/12/2012, de R$ 38.250,00 e de R$ 53.312,00; em 20/12/2012, de R$ 49.000,00, totalizando o montante de R$ 178.812,00 (pagamentos com suporte probatório da despesa, como se verá adiante) . 
19.	Os elementos colhidos indicam a devolução do saldo do convênio realizado pelo convenente, após as medidas preliminares adotadas pelo Tribunal. No intuito de se verificar a correção da atualização dos valores devolvidos à União, utilizou-se o Sistema Débito do TCU (sem juros) , para fins de atualização do saldo informado da conta específica do convênio em 18/8/2017, no valor de R$ 26.663,89, até a data indicada na Guia de Recolhimento à União - GRU, de 28/10/2020, obtendo-se o montante de R$ 29.679,58 (peças 49 e 54) . Como o valor restituído foi de R$ 30.305,07 (um pouco superior ao devido) , considera recolhido aos cofres do Tesouro Nacional o saldo financeiro do Convênio 750835/2010.
Citação/Audiência
	20.	Foram realizadas a citação do Sr. Zairo Jacques Pinto Loureiro (CPF XXX.416.755-XX) e a audiência do Sr. Antônio Almir Santana Melo (CPF XXX.182.635-XX) , nos seguintes termos:	
'Sr. Zairo
ALEGAÇÕES DE DEFESA quanto à irregularidade detalhada a seguir: 
a) Irregularidade: não comprovação da boa e regular aplicação dos recursos, em razão da omissão no dever de prestar contas; 
b) Conduta: omitir-se no dever de prestar contas dos valores transferidos por meio do Convênio 643/2010 (Siconv 750835) , celebrado entre a Secretaria Nacional de Segurança Pública, do então Ministério da Justiça, e o município de Canavieiras - BA, cujo prazo para apresentação das contas expirou em 29/8/2013;
Sr. Antônio
RAZÕES DE JUSTIFICATIVA quanto à irregularidade detalhada a seguir: 
a) Irregularidade: não cumprimento do prazo originalmente estipulado para prestação de contas; 
b) Conduta: descumprir o prazo originalmente estipulado para prestação de contas dos valores transferidos por meio do Convênio 643/2010 (Siconv 750835) , celebrado entre a Secretaria Nacional de Segurança Pública, do então Ministério da Justiça, e o município de Canavieiras - BA, prazo cuja expiração se deu em 29/8/2013;'
21.	A tabela a seguir retrata os expedientes, respostas à citação/audiência e demais comunicações, com referência à localização daqueles elementos no processo:	
	Responsável
	Ofício/AR
	Pedido de cópia
	Resposta

	Zairo Jacques Pinto Loureiro
	Ofícios e AR (peças 18-19 e 21-22) 
	----
	peças 23-27

	Antônio Almir Santana Melo
	Ofício e AR (peças 12 e 15) 
	peças 13-14
	Não houve

Defesa do Sr. Zairo Jacques Pinto Loureiro
22.	O ex-prefeito, por intermédio de seu procurador constituído, apresentou suas alegações de defesa (peças 23-27) .
23.	Do arrazoado apresentado (peça 23, p. 1-7) , observa-se os argumentos sintetizados a seguir.
23.1.	A existência de duas ações civis públicas, tendo por objeto a suposta ausência de prestação de contas, ambas respondidas e uma delas, ajuizada pelo Ministério Público Federal (MPF) , foi extinta.
23.2.	A responsabilidade pela omissão na apresentação da prestação de contas, fixada para agosto/2013, quando já não era mais gestor municipal, recai sobre o seu sucessor. Este dispunha, segundo a defesa, dos documentos e elementos bastantes à apresentação daquela prestação e preferiu não fazê-la, com intenção de prejudica o antecessor. Assevera que, antes da abertura deste processo, foi dada ciência ao MPF sobre a negativa da apresentação da prestação de contas ao concedente pelo seu sucessor, e que não a apresentou diretamente ao concedente em virtude da impossibilidade de acesso ao Siconv (negado pela gestão que lhe sucedeu) . Alega, ainda, que naquela oportunidade o defendente apresentou toda a documentação da prestação de contas àquele parquet, e que ora também apresenta ao TCU, em anexo à sua defesa.
23.3.	A prestação de contas ora apresentada comprova que os bens estabelecidos no convênio foram adquiridos regularmente, mediante os competentes processos licitatórios, e que somente não foram iniciadas as operações por falta de estrutura de internet no município (que denominou de inexistência de requisitos técnicos à época: falta de wi-fi de qualidade mínima) . Alega que, estando em fim de gestão, restaram para o sucessor a contratação de internet adequada à operação, demonstrando-se, ao contrário do afirmado, que houve regular execução do convênio e que não há, portanto, valor a ser ressarcido, desvio ou malbaratamento de recursos.
24.	Requer, ao final, (a) o reconhecimento da ausência de responsabilidade do defendente no atraso da prestação de contas, diante da demonstração de ausência de boa-fé do sucessor em apresentar as contas, mesmo de posse de toda a documentação; (b) a aprovação da prestação de contas, (c) a responsabilização do sucessor pela omissão no dever de prestar contas. 
25.	Em anexo à sua defesa, apresentou, em síntese, os seguintes elementos: expedientes do defendente, de seu Secretário de Administração e do prefeito sucessor; e documentos relativos à prestação de contas do convênio, com elementos relativos a parte dos valores dos recursos conveniados somente. Os teores destes documentos serão relatados adiante. 
Análise
Não cumprimento do prazo originalmente estipulado para prestação de contas
26.	Regularmente notificado, e tendo obtido cópia dos presentes autos (conforme item 13 desta instrução) , o Sr. Antônio Almir Santana Melo permaneceu silente.  
27.	O convênio, com vigência de 28/12/2010 a 30/6/2013, previa a apresentação da prestação de contas até 29/8/2013, durante a sua gestão, o que não ocorreu.
28.	Transcorrido o prazo regimental fixado e mantendo-se inerte o aludido responsável, impõe-se que seja considerado revel. Cabe, portanto, dar prosseguimento ao processo, para todos os efeitos, conforme prevê o art. 12, § 3º, da Lei 8.443/1992, a se considerar, ainda, inexistir nos presentes autos elementos suficientes para elidir a omissão apontada.
29.	O contexto dos fatos discorridos adiante permite observar que o responsável poderia ter apresentado a prestação de contas até a data final estipulada pelo convênio (29/8/2013) , ainda que a documentação em seu poder não estivesse completa. Ao não fazê-la, e sem justificativa pela sua omissão, cabe o julgamento pela irregularidade de suas contas, com a aplicação da multa prevista no art. 58, inciso I, da Lei 8.443/1992, já que, ao não se manifestar acerca da irregularidade imputada, não há elementos para que se possa efetivamente aferir e reconhecer a ocorrência de boa-fé na sua conduta, podendo este Tribunal, desde logo, proferir o julgamento de mérito pela irregularidade das contas, conforme nos termos dos §§ 2º e 6º do art. 202 do Regimento Interno do TCU (Acórdão 2064/2011-TCU-Primeira Câmara, Relator Ubiratan Aguiar; 6.182/2011-TCU-1ª Câmara, Relator Weder de Oliveira; 4.072/2010-TCU-1ª Câmara, Relator Valmir Campelo; 1.189/2009-TCU-1ª Câmara, Relator Marcos Bemquerer; 731/2008-TCU-Plenário, Relator Aroldo Cedraz) .
30.	Todavia, ante o registro no Sistema de Controle de Óbitos (Siosbi) de que o responsável falecera em 3/7/2020, deixa-se de propor sanção, considerando que a penalidade de multa, por seu caráter personalíssimo, não se transfere aos sucessores do responsável falecido, sendo causa de extinção da punibilidade a morte ocorrida em data anterior à prolação do Acórdão (conforme jurisprudência do Tribunal, ex: Acórdão 1321/2007-TCU-Segunda Câmara, relatado pelo Ministro Benjamin Zymler) .
Não comprovação da boa e regular aplicação dos recursos em razão da omissão no dever de prestar contas
31.	Essa foi a irregularidade atribuída ao responsável Sr. Zairo Jacques Pinto Loureiro. Se de um lado assiste-lhe razão ao afirmar que a responsabilidade pela não apresentação da prestação de contas, fixada para agosto/2013, quando já não era mais gestor municipal, recai sobre o seu sucessor (e foi nesse sentido a medida preliminar de audiência do Sr. Antônio, já discorrida) , do outro não pode ele se eximir do dever de prestar contas dos recursos conveniados aplicados. Conforme discorrido na instrução precedente (peça 7) , ficando demonstrado nos autos (a partir dos extratos bancários) que todo o dinheiro da conta específica foi gasto nos anos de 2011 e 2012, ou seja, a movimentação dos recursos e os respectivos pagamentos foram inteiramente realizados na gestão do Sr. Zairo, o dever de prestar contas recai sobre ele, por ter gerido integralmente os recursos conveniados. De maneira que, se apresentada a prestação de contas ou, mesmo apresentada, não ficar comprovada a boa e regular aplicação dos recursos, o débito recai para quem geriu o dinheiro, que, in casu, foi o ora defendente.
32.	Logo, a sua requisição de que o seu sucessor seja responsabilizado pela omissão no dever de prestar contas não encontra respaldo legal, ao passo que a outra demanda dele, quanto à responsabilização do sucessor pelo atraso na apresentação da prestação de contas, já foi assim observada, a partir da medida preliminar já adotada (audiência do sucessor pelo não cumprimento do prazo originalmente estipulado para prestação de contas) .
33.	Quanto à sua demanda pela aprovação da prestação de contas ora apresentada, em anexo à sua defesa, passa-se ao exame do teor dessa documentação, em cotejo com o que fora pactuado no plano de trabalho, as constatações do órgão repassador e os elementos contidos nos presentes autos, à luz da legislação pertinente.
34.	O Convênio 643/2010 (Siconv 750835) tinha por objeto "a cooperação dos partícipes para obter, por meio de equipamentos e capacitação da Guarda Civil Municipal de Canavieiras-BA, a qualificação técnica e dos recursos humanos para a efetivação do plano Municipal de Segurança Pública Participativo, no qual a comunidade possa a interagir, por meio de Oficinas de Cidadania, no desenvolvimento no município de um Território de Paz, no âmbito do Programa de Segurança Pública para o Brasil" (peça 2, p. 73) . Foram previstos R$ 350.000,00 para a execução do objeto, dos quais R$ 346.500,00 seriam repassados pelo concedente e R$ 3.500,00 corresponderiam à contrapartida. 
35.	Do plano de trabalho (peça 2, p. 90-108) , observa-se as seguintes ações pactuadas:
	Meta/Etapa
	Quantitativo 
	Valor (R$) 

	Meta 1: Elaboração de Diagnóstico, Plano de Segurança Urbana e Oficinas de Cidadania

	1ª - Elaboração de Diagnóstico
	1 unid.
	76.500,00

	2ª - Oficinas de Cidadania. Estas oficinas serão desenvolvidas conforme ações especificadas no plano de trabalho
	300 h/aula, 75 turmas, 4h cada
	67.000,00

	3ª - Plano de Segurança Urbana
	1 unid.
	49.000,00

	Total Meta 1
	192.500,00

	Meta 2: Curso de Treinamento e Capacitação aos Integrantes da Guarda Civil Municipal

	1ª - Disciplina - Atividades sociopedagógicas
	64 h/aula, para turma de 20 guardas
	7.168,00

	2ª - Disciplina - Funções e atribuições
	54 h/aula, para turma de 20 guardas
	6.048,00

	3ª - Disciplina - Informação e tecnologias em segurança
pública
	86 h/aula, para turma de 20 guardas
	9.632,00

	4ª - Disciplina - Movimentos Sociais
	30 h/aula, para turma de 20 guardas
	3.360,00

	5ª - Disciplina - O uso legal e progressivo da força, e defesa
pessoal
	158 h/aula, para turma de 20 guardas
	17.696,00

	6ª - Disciplina Violência e (IN) segurança Pública
	84 h/aula, para turma de 20 guardas
	9.408,00

	Total Meta 2
	53.312,00

	Meta 3: Equipamentos permanentes para as atividades de prevenção à violência

	1ª - Central de Rádio fixa 40/45 watts de potência, UHF/VHF
	1 unid.
	1.684,00

	2ª - Central de Rádio Repetidora, montada com 2 rádios VHF/UHF
	1 unid.
	5.967,00

	3ª - Colete balístico nível II - A
	10 unid.
	9.100,00

	4ª - Impressora, DESKJET
	1 unid.
	256,00

	5ª - Micro computador, Pentium dual core
	3 unid.
	3.369,00

	6ª - Motocicletas 125cc caracterizada off - road
	2 unid.
	24.730,00

	7ª - Notebook, Pentium dual core
	1 unid.
	1.309,00

	8ª - Projetor Data Show
	1 unid.
	1.876,00

	9ª - Rádios transceptores portáteis, com 5/4 watts de potência, VHF
	8 unid.
	6.680,00

	10ª - Veículo leve caracterizado hatch, 1.0 bicombustível, 4 portas
	1 unid.
	35.557,00

	Total Meta 3
	90.528,00

	Meta 4: Materiais de consumo para elaboração diversa do projeto.

	1ª - Cartilha, folheteria informativa, camisas com comunicação sobre violência e a formação de Território de Paz, faixas e exemplares do Plano.
	10.000 unid.
	5.360,00

	2ª - Boinas em feltro preto
	20 unid.
	1.160,00

	3ª - Bonés em brim com bordado
	20 unid.
	320,00

	4ª - Cintos de guarnição em nylon com porta tonfa, porta algema e bornal simples de nylon.
	20 unid.
	1.520,00

	5ª - Coturnos em couro e lona.
	20 unid.
	1540,00

	6ª - Kits uniforme operacional azul petróleo com calça e gandola em brim e blusa de algodão pintada
	20 unid.
	3.120,00

	7ª - TONFA em polímero de alta resistência.
	20 unid.
	640,00

	Total Meta 4
	13.600,00

	Total Geral
	350.000,00

	Nota: meta 4 com custeio federal e da contrapartida.	
36.	Na fiscalização/acompanhamento do convênio pelo órgão repassador, observa-se a seguinte análise cronológica: 1º) Relatório de Acompanhamento/Fiscalização - CGFIS/DEAPSEG 040/2013, em que se realizou fiscalização 'in loco' do objeto (peça 2, p. 3-48) ; 2º) Parecer 51/2016/CGFIS/DEAPSEG/SENASP (peça 2, p. 138-176) ; 3º) Parecer 84/2015/CGFIS/ DEAPSEG/SENASP (peça 2, p. 1119-123) ; 4ª) Relatório Final 6/2016/CCONTAB/ CCONTAB/SPO/SE (peça 3, p. 13-30) , complementado posteriormente (peça 3, p. 99-115) . As ocorrências do relatório final derradeiro se basearam no Parecer 51/2016, mencionado anteriormente, e levaram em conta as justificativas apresentadas na fase interna destas contas. Para o deslinde da análise, cabe transcrever trechos desses documentos:
'Parecer 51/2016/CGFIS/DEAPSEG/SENASP (peça 2, p. 163, 167, 169, 174, 175) 
Responsabilidade atribuída ao Sr. Zairo
Pela leitura do Relatório de Acompanhamento e Fiscalização CGFIS/DEAPSEG nº 040/2013, não houve registro de ausência completa de documentos, ressaltando que a verificação in loco ocorreu já na gestão atual. Desse modo, a afirmação do ex-gestor, de que os documentos foram deixados na Administração, encontra reforço nessa constatação. (...) 
No tocante aos pontos relevantes extraídos da defesa apresentada pelo ex-gestor, entendemos ser razoável a exclusão da responsabilidade do senhor Zairo Jacques Pinto Loureiro, pela omissão no dever de prestar contas, em termos instrumentais. Não obstante, passaremos a análise de mérito da documentação apresentada em mídia, a fim de verificar se os documentos apresentados como prestação de contas reúnem os elementos necessários para a conclusão da boa e da regular aplicação dos recursos. (...) 
 (...) de todos os arquivos apresentados (...) o que se constatou [meta 3] foi o mesmo ocorrido com as etapas correspondentes às metas 1 e 2 do plano de trabalho. Focou-se bastante na apresentação dos meios documentais (administrativos) de execução, todavia, a verificação do alcance dos fins pretendidos restou prejudicada, seja pela ausência de elementos fáticos nestes autos, seja pela sua apresentação precária. (...) 
 (...) a conclusão a que se chega é a de que com o advento do SICONV, os registros e lançamentos inerentes à prestação de contas devem ser iniciados já no período de execução do instrumento, não incidindo tal obrigatoriedade única e exclusivamente sobre o administrador titular do cargo de prefeito, à época do prazo legal de envio da prestação de contas. (...) 
Sendo assim, segue o mapeamento do dano apurado ao Erário:
META 1 - Ausência de efetividade
R$ 76.500,00 - notas fiscais de serviço eletrônica nº s 8 e 9, emitidas em 31.07.2012 e 06.12.2012, pelo Instituto PROSEM (Diagnóstico) 
R$ 49.000,00 - nota fiscal de serviço eletrônica nº 11, emitida em 19.12.2012, pelo Instituto PROSEM (Plano Municipal) 
R$ 67.000,00 - notas fiscais eletrônicas nº s 5, 8 e 12, emitidas em 28.08.2012, 19.09.2012 e 26.10.2012 sendo a prestadora dos serviços a pessoa jurídica Sylvio de Magalhães Castro Filho ME (Oficinas de Cidadania) 
META 2 - Ausência de efetividade
R$ 53.312,00 - nota fiscal de serviço eletrônica nº 10, emitida em 06.12.2012, pelo Instituto PROSEM (Curso de Treinamento e Capacitação para a Guarda Municipal) 
META 3 - Desvio de finalidade e bens não instalados
R$ 5.200,00 - débito na conta corrente do convênio em 12.07.2012 (1 notebook, 1 projetor e 2 computadores) 
R$ 7.640,00 - débito na conta corrente do convênio em 03.10.2012 (1 central de rádio fixa e 1 central de rádio repetidora) 
META 4 - Ausência de efetividade
R$ 16.750,00 - nota fiscal eletrônica nº 20, emitida em 12.12.2012, sendo a prestadora dos serviços a pessoa jurídica Sylvio de Magalhães Castro Filho ME (Materiais de consumo para elaboração diversa do projeto) 
TOTAL: R$ 275.402,00 (duzentos e setenta e cinco mil, quatrocentos e dois reais) (...) 
 (...) em decorrência da análise de mérito ora realizada sobre a documentação apresentada em mídia, entendemos que o senhor Zairo Jacques Pinto Loureiro deve ser mantido como responsável solidário com a Prefeitura de Canavieiras/BA, pela ausência de efetividade das metas 1, 2 e 4, e por desvio de finalidade e bens não instalados, da meta 3 do Plano de Trabalho pactuado.
Responsabilidade atribuída ao município (equivocadamente indicada a prefeitura) 
 (...) considerando que durante a verificação in loco realizada em agosto de 2013 (já na gestão atual) , o relatório emitido registrou os procedimentos licitatórios, bem como os extratos bancários que foram disponibilizados pela Prefeitura, tendo sido elaborada, inclusive, a planilha de conciliação bancária, a atitude mais acertada por parte da Prefeitura seria reunir todos os documentos e registros inerentes ao convênio nº 643/2010, inseri-los no SICONV e enviar a prestação de contas no mencionado sistema, em decorrência do princípio da continuidade administrativa. (...) 
Um ponto que necessita de esclarecimento, ante o argumento trazido pela gestão atual, é o item 3.1.4 do relatório de acompanhamento/fiscalização nº 040/2013, onde foi consignado que 'não foram disponibilizados os originais das notas fiscais conforme solicitado pelo Ofício CGFIS/DEAPSEG nº 259, de 26 de junho de 2013, o qual foi reiterado pela Solicitação de Fiscalização CGFIS/DEAPSEG/Canavieiras-BA nº 01/2013, o que inviabilizou a verificação da liquidação das despesas efetuadas com recursos deste convênio e demais aspectos de verificação dos documentos'. Percebe-se que o registro feito no relatório não é de que as notas fiscais não estão na Prefeitura, mas tão somente sobre a não disponibilização de tais documentos fiscais, na ocasião da visita realizada. (...) 
 (...) depósitos dos valores de R$ 14.630,69, R$ 19.705,98 e 14.630,69 na conta corrente do convênio nº 750835, em 19.11.2012, sendo que tais valores foram debitados da conta corrente do convênio nº 751228, celebrado com a FUNASA. (...) 
Desse modo, a partir da convergência de data e dos valores, resta esclarecido o destino das três quantias em 28.09.2012, a saber o convênio nº 751228, celebrado com a FUNASA, portanto, o que ocorreu foi o retorno dos valores à conta corrente deste convênio, em 19.11.2012. (...) 
 (...) e) na fiscalização in loco realizada em agosto de 2013, que resultou no Relatório nº 040/2013, não há registro sobre a ausência total de documentos do convênio, uma vez que os procedimentos licitatórios, os extratos bancários da conta corrente e da conta de aplicação, alguns encadernados e listas de presença foram disponibilizados pela gestão atual, conforme pode ser visualizado no corpo do mencionado relatório, especificamente nos registros fotográficos; f) a não disponibilização dos originais das notas fiscais, em si, não inviabiliza a inclusão dos documentos disponíveis no SICONV e o envio sistêmico da prestação de contas.
Nesse sentido, a continuidade da vigência deste convênio, após 31.12.2012, e a continuidade administrativa implicam na assunção dos encargos e responsabilidades inerentes a este convênio por parte da gestão atual, de modo que esta Concedente entende pela manutenção da responsabilidade solidária da Prefeitura de Canavieiras/BA com o senhor Zairo Jacques Pinto Loureiro pela ausência de efetividade, desvio de finalidade e bens não instalados. Enquanto que, pela omissão no dever de prestar contas, tal responsabilidade recai somente sobre a gestão atual, conforme a tabela elaborada no item VI deste parecer.' (Grifos acrescidos) 
37.	O órgão repassador glosou o valor total repassado, de R$ 346.500,00. Deduzindo desse valor o montante dos gastos impugnados/glosados e descritos no seu relatório final e/ou parecer (cujos apontamentos em relação a cada uma das etapas/metas serão indicados adiante) , de R$ 275.402,00, pela ausência de efetividade das metas 1, 2 e 4, e por desvio de finalidade e bens não instalados da meta 3, chegou ao valor de R$ 71.098,00, que enquadrou como 'omissão no dever de prestar contas'. 
38.	As tipificações das irregularidades e respectivas responsabilizações foram ajustadas na instrução precedente (peça 7) . Em face da não comprovação da boa e regular aplicação dos recursos recebidos por força do ajuste, houve a citação do Sr. Zairo Jacques Pinto Loureiro pela totalidade dos recursos repassados. Naquela instrução, houve o registro de que a demonstração da correta aplicação dos recursos perante este Tribunal deve ocorrer por meio da apresentação de documentação probatória das despesas efetuadas, tais como notas fiscais, recibos, processos de pagamento, extratos bancários da conta específica (recursos federais transferidos e contrapartida) e da aplicação financeira, processos licitatórios, contratos e termos de adjudicação e homologação, bem como documentos que comprovem a execução do objeto do convênio.
39.	A defesa do responsável apresentou os seguintes elementos: expedientes do defendente, de seu Secretário de Administração e do prefeito sucessor; e documentos relativos à prestação de contas do convênio, com elementos relacionados a parte dos valores dos recursos conveniados somente. Os teores destes documentos com a respectiva análise, quando for o caso, são os relatados a seguir. 
39.1.	Expedientes do defendente ao MPF (Inquérito Civil Público 1.14.001.000015/2014-21) e sua manifestação ao Juiz Federal (no âmbito da ação civil pública - Proc. 4668-78-2016.4.01.3301) (peça 23, p. 11 e 14-28) .
39.2.	Expediente do Secretário de Administração da gestão do defendente direcionado à equipe de transição do governo sucessório, datado de 31/12/2012, informando, em relação ao convênio em apreço, a existência de saldo em conta de aplicação (R$ 19.393,24) , sugerindo que esta verba de rendimento fosse destinada a compra de 10 bicicletas e outro jogo de fardamento (não há previsão deles no plano de trabalho) (peça 23, p. 35-36) .
39.3.	Expediente do prefeito sucessor, Sr. Antônio Almir, ao MPF, datado de dezembro/2013, tratando de representação em desfavor do ex-prefeito Sr. Zairo, (peça 27, p. 11-15) . Comunica que a Secretaria Nacional de Segurança Pública realizou fiscalização in loco (Relatório de Acompanhamento/Fiscalização - CGFIS/DEAPSEG 40/2013) , verificando que não houve a realização das oficinas na comunidade (orçadas no valor de R$ 67 mil) , requerendo a devolução da respectiva importância. O gestor sucessor trouxe, naquele documento, as seguintes informações, entre outras: a gestão anterior não apresentou todos os documentos para prestação de contas; também não instalou a central de rádio fixa montada com dois rádios UHF/VHF adquirida, no valor de R$ 1.680,00, não estando em funcionamento. 
39.4.	Relatórios de prestação de contas: Relatório de Execução Físico-Financeira 01 (indicando a execução física integral do objeto, metas 1 a 4; a execução financeira de R$ 350.000,00, dos quais R$ 346.500,00 seriam à cargo do concedente e R$ 3.500,00 do convenente, restando um saldo na conta corrente de R$ 19.393,24, que corresponderiam à rendimentos de aplicação financeira/outros) (peça 23, p. 12-13 e 58-59) .
39.5.	Extratos bancários da conta específica (peça 23, p. 120-175) : Agência 0143-0, Conta 16.954-4, do Banco do Brasil: aberta em 8/12/2010. Compreenderam o período entre dezembro/2010 a dezembro/2012.
39.5.1.	Créditos (ordem bancária, no valor de R$ 346.500,00, em 5/7/2011, relativo ao repasse federal; transferências, no valor de R$ 3.500,00, em 16/11/2011, que corresponde ao valor da contrapartida, e de 14.630,69, 19.705,98 e 14.630,69, em 19/11/2012,) . 
 39.5.2.	Débitos (histórico de transferência on line ou TED: em 12/7/12, R$ 6.570,00; em 19/7/12, R$ 27.600,00; em 23/7/2012, R$ 27.200,00; em 9/8/12, R$ 38.250,00; em 20/8/12, R$ 7.540,00; em 5/9/12, R$ 20.000,00; em 21/9/12, R$ 20.000,00; em 28/9/12, R$ 14.630,69, 19.705,98 e 14.630,69; em 3/10/12, R$ 14.320,00; em 30/10/12, R$ 640,00 e R$ 27.000,00; em 7/12/2012, R$ 38.250,00 e R$ 53.312,00; em 12/12/12, R$ 16.750,00; em 20/12/12, R$ 49.000,00; em 24/12/12, R$ 9.100,00) ; 
39.5.3.	Saldo de aplicação financeira (constante no extrato da conta corrente: em 31/12/12, de R$ 19.393,24) .
39.5.4.	Os valores creditados em 19/11/2012 correspondem aos que foram sacados em 28/9/2012 (segundo o órgão repassador, tratou-se de recomposição de valores depositados indevidamente em conta de outro convênio - vide item 28 desta instrução) .
39.5.5.	As demais movimentações referem-se a aplicação/resgate de aplicação financeira e tarifas bancárias (cujos valores foram módicos e não considerados nessa análise) .
39.6.	Contratação de empresa para elaborar Plano Municipal de Segurança Pública (peça 23, p. 177-179; peça 24, p. 1-104) .
39.6.1.	Tomada de preço 2/2012: processo autuado em maio/2012, valor estimado de R$ 49 mil; Edital de Licitação 59/2012; publicações; documentação da empresa vencedora Instituto de Promoção da Segurança Pública Municipal - Prosem (associação privada) , CNPJ 10.790.371/0001-78, proposta no mesmo valor estimado e no previsto no plano de trabalho (R$ 49 mil) ; ata da comissão de licitação, só uma empresa compareceu; parecer jurídico; termo de homologação e adjudicação; Contrato 283/2012 entre o município e a empresa Prosem, de 5/6/2012. 
39.6.2.	Documentos de pagamento - dezembro/2012: Empenho, liquidação, ordem de pagamento, Nota Fiscal Eletrônica 11, de 19/12/2012, no valor de R$ 49.000,00.
39.6.3.	Observa-se a completude da documentação de despesa e o nexo de causalidade (vide item 39.5.2) . Quanto aos documentos que comprovem a execução desse objeto específico, não foram apresentados, como o documento que corresponda ao Plano Municipal de Segurança Pública contratado.
39.7.	Contratação de empresa para elaborar Diagnóstico de segurança de violência e criminalidade (peça 24, p. 105-120; peça 25, p. 1-122) .
39.7.1.	Tomada de preço 3/2012: processo autuado em maio/2012, não trouxe o valor estimado; Edital de Licitação 60/2012;  publicações; documentação da empresa vencedora Instituto de Promoção da Segurança Pública Municipal - Prosem (associação privada) , CNPJ 10.790.371/0001-78) , proposta no mesmo valor do previsto no plano de trabalho (R$ 76.500,00) ; ata da comissão de licitação, só uma empresa compareceu; parecer jurídico; termo de homologação e adjudicação; Contrato 284/2012 entre o município e a empresa Prosem, de 5/6/2012.
39.7.2.	Documentos de pagamento - julho e dezembro/2012: Empenhos, liquidações, ordens de pagamento, Nota Fiscal Eletrônica 8, de 31/7/2012, 1ª parcela, de R$ 38.250,00; Nota Fiscal Eletrônica 9, de 6/12/2012, 2ª parcela, de R$ 38.250,00. Comprovantes de pagamento em nome da contratada.
39.7.3.	Observa-se a completude da documentação de despesa e o nexo de causalidade (vide item 39.5.2) . Quanto aos documentos que comprovem a execução desse objeto específico, não foram apresentados, como o documento que corresponda ao Diagnóstico de segurança de violência e criminalidade.
39.8.	Contratação de empresa para realizar curso de treinamento e capacitação aos integrantes da guarda civil municipal (peça 25, p. 123-125; peça 26, p. 1-113) .
39.8.1.	Tomada de preço 5/2012: processo autuado em junho/2012, valor estimado de R$ 53.312,00; Edital de Licitação 71/2012;  publicações; documentação da empresa vencedora Instituto de Promoção da Segurança Pública Municipal - Prosem (associação privada) , CNPJ 10.790.371/0001-78) , proposta no mesmo valor estimado e no previsto no plano de trabalho (R$ 53.312,00) ; ata da comissão de licitação, só uma empresa compareceu; parecer jurídico; termo de homologação e adjudicação; Contrato 316/2012 entre o município e a empresa Prosem, de 20/7/2012; 
39.8.2.	Documentos de pagamento - dezembro/2012: Empenho, liquidação, ordem de pagamento, Nota Fiscal Eletrônica 10, de 6/12/2012, no valor de R$ 53.312,00. 
39.8.3.	Observa-se a completude da documentação de despesa e o nexo de causalidade (vide item 39.5.2) . Quanto aos documentos que comprovem a execução desse objeto específico, não foram apresentados, como documentos que comprovem o curso de treinamento e capacitação, tais como: listas de presenças e certificados.
39.9.	Contratação de empresa especializada para serviço de pesquisa e desenvolvimento referentes a realização da meta 4 (peça 27, p. 1-5) . 1
39.9.1.	Termo aditivo ao Contrato de prestação de serviço 311/2012, entre o município e a empresa individual Sylvio Magalhães Castro Filho - ME, CNPJ 02.731.427/0001-95, assinado em 1/11/2012, objeto: material de consumo para a elaboração de diversos projetos, R$ 13.660,00 (meta 4) ; confecções de cartilhas, folhetaria informativa, camisas com comunicação sobre violência e a formação de Território da Paz, faixas e exemplos de plano, no valor de R$ 3.090,00 (etapa/fase 1) - total R$ 16.750,00.
39.9.2.	Documentos de pagamento - dezembro/2012: Empenho, liquidação, ordem de pagamento, Nota fiscal Eletrônica de Serviços 20, de 11/12/2012, no valor de R$ 16.750,00. 
39.9.3.	Em que pese se observar o nexo de causalidade (vide item 39.5.2) , não houve a completude da documentação de despesa, como contrato de prestação de serviço (apenas o aditivo) . Ademais, apenas considerando o valor do aditivo contratado, é superior ao valor previsto no plano de trabalho (de R$ 13.660,00) . Este valor fora descrito no objeto do termo aditivo como relativo à meta 4, mas o valor excedente refere-se à primeira etapa daquela meta, não tendo justificativa aparente para existir, portanto. Quanto aos documentos que comprovem a execução desse objeto específico, não foram apresentados, como documentos que comprovem a confecção e distribuição de cartilha, camisa/uniforme e outras vestimentas.
40.	Como se observou, a documentação comprobatória apresentada foi, em parte, insatisfatória e não abrangeu a totalidade dos valores aplicados (sacados na conta específica) . Um dos saques, aliás, tem como beneficiário a empresa Bahiasol Comércio de Veículos Ltda., cuja despesa não fora comprovada e não se visualiza harmonizar-se com as ações das metas pactuadas (pelo ramo da empresa) . Os saques correspondentes aos pagamentos ao Instituto de Promoção da Segurança Pública, por outro lado, no montante de R$ 178.812,00, estão acompanhados do suporte probatório financeiro da despesa, como visto anteriormente. 
41.	A tabela a seguir traz os apontamentos do órgão repassador em relação a cada uma das etapas/metas, bem como as ressalvas encontradas na documentação apresentada junto à defesa do Sr. Zairo, informando os débitos que persistem.
	Plano de trabalho
	Órgão repassador
	Ressalva na documentação apresentada na defesa
	Valor comprovado (R$) 

	Meta/Etapa
	Valor (R$) 
	Parecer 40/2013 in loco
	Relatório Final 6/2016
		
	Meta 1: 
	192.500,00
	---

	1ª - Elaboração de Diagnóstico
	76.500,00
	Há registro fotográfico do documento (diagnóstico) .
	Ausência do caderno intitulado "Diagnóstico da Violência e Criminalidade em Canavieiras-BA"
	Documentação de despesa completa, houve nexo de causalidade. Não há elementos nos autos que comprovem a execução efetiva do objeto, mas a inspeção in loco do órgão constatou. Considera-se regular a despesa.
	76.500,00

	2ª - Oficinas de Cidadania.
	67.000,00
	Não demonstrou realização efetiva dessas oficinas; ausência de registros sobre as informações coletadas nessas oficinas, consoante as ações discriminadas no plano de trabalho; listas de presenças inadequadas (não registra carga horária e a temática do curso) 
	Não demonstrou realização efetiva dessas oficinas.
	Não apresentou a documentação comprobatória da despesa, tampouco há elementos indicando a realização do objeto. Considera-se a despesa não regular.
	---

	3ª - Plano de Segurança Urbana
	49.000,00
	Há registro fotográfico do documento (plano) .
	Ausência de documento que corresponda ao Plano de Segurança.
	Documentação de despesa completa, houve nexo de causalidade. Não há elementos nos autos que comprovem a execução efetiva do objeto, mas a inspeção in loco do órgão constatou. Considera-se regular a despesa.
	49.000,00

	Meta 2: Curso de Treinam. e Capac. 
	53.312,00
	---

	1ª - Disciplina (vide PT) 
	7.168,00
	Há registro de elementos de execução (listas de frequência e alguns certificados) .
	Ausência das listas de presença, certificados correspondentes ao treinamento, embora tenham sido disponibilizados quando da verificação in loco.
	Documentação de despesa completa, houve nexo de causalidade. Não há elementos nos autos que comprovem a execução efetiva do objeto, mas a inspeção in loco do órgão constatou. Considera-se regular a despesa.
	53.312,00

	2ª - Disciplina (vide PT) 
	6.048,00
				
	3ª - Disciplina  (vide PT) 
	9.632,00
				
	4ª - Disciplina (vide PT) 
	3.360,00
				
	5ª - Disciplina (vide PT) 
	17.696,00
				
	6ª - Disciplina (vide PT) 
	9.408,00
				
	Meta 3
	90.528,00
	---

	1ª - Central de Rádio fixa
	1.684,00
	Ausência de instalação. Equipamento adquirido, conf. registro fotográfico.
	Ausência de registro fotográfico realizado pelo convenente. E constatação do Relatório 040/2013. Glosou R$ 7.640,00.
	Não apresentou a documentação comprobatória da despesa e o nexo de causalidade entre os recursos repassados e a despesa supostamente executada. Há elementos (fiscalização in loco) indicando a realização do objeto, mas tais equipamentos podem ter sido adquiridos com recursos estranhos ao convênio. Considera-se a despesa não regular.
	---

	2ª - Central de Rádio Repetidora
	5.967,00
				
	3ª - Colete balístico 
	9.100,00
	Equipamento adquirido, conf. registro fotográfico.
	---
		
	4ª - Impressora, DESKJET
	256,00
				
	6ª - Motocicletas 125cc 
	24.730,00
				
	5ª - Microcomputador
	3.369,00
	Desvio de finalidade (2 unid. Computador, 1 unid. Notebook e 1 unid. Projetor) 
	Ausência de registro fotográfico realizado pelo convenente. E constatação do Relatório 040/2013. Glosou R$ 5.200,00
		
	7ª - Notebook, Pentium dual core
	1.309,00
				
	8ª - Projetor Data Show
	1.876,00
				
	9ª - Rádios transceptores
	6.680,00
	Equipamento adquirido, conf. registro fotográfico.
	---
		
	10ª - Veículo leve 1.0 bicombustível
	35.557,00
				
	Meta 4: Materiais de consumo.
	13.660,00
	---

	1ª - Cartilha, folheteria, camisas 
	5.360,00
	Ausência de comprovação
	A etapa nº 1 está com ausência de comprovação da realização. Embora tenha apresentado arquivos em pdf correspondentes ao material, e alguns registros fotográficos de camisas e faixas de divulgação, considerando que a verificação da efetividade da 1ª etapa restou prejudicada, glosa o valor da NF apresentada de R$ 16.750,00.
	A parte da documentação comprobatória da despesa apresentada não é suficiente para considerar regular a despesa. Há lacunas encontradas na documentação: ausência do contrato de prestação de serviço, valor do aditivo contratado é superior ao valor previsto no plano de trabalho e sem justificativa; não comprovação da confecção e distribuição de cartilha, camisa/uniforme e outras vestimentas.
	---

	2ª - Boinas em feltro preto
	1.160,00
	Demais etapas foram executadas.
			
	3ª - Bonés em brim com bordado
	320,00
				
	4ª - Cintos de guarnição.
	1.520,00
				
	5ª - Coturnos em couro e lona.
	1.540,00
				
	6ª - Kits uniforme operacional
	3.120,00
				
	7ª - TONFA em polímero.
	640,00
				
	Total 
	350.000,00
	Total
	178.812,00

42.	O convênio, celebrado em conformidade com a Portaria Interministerial MPOG/MF/CGU 127/2008, previu, na cláusula terceira, inciso II, que se trata das obrigações, disposição expressa de que a convenente (cujo gestor municipal era o defendente) deveria incluir regularmente no SICONV as informações e os documentos exigidos pela citada portaria, mantendo-o atualizado (alínea 'o') . Daquela portaria, há indicação da necessidade, por exemplo, de inclusão no referido sistema de documentos de despesa, como notas fiscais, e da relação de treinandos ou capacitados (arts. 50 e 58) . E da cláusula nona do convênio, que diz respeito à prestação de contas, verifica-se ainda que, entre outros, os seguintes documentos deveriam ser apresentados: termo de localização dos bens adquiridos; extratos bancários (conta corrente e de aplicação financeira) ; cópia do contrato firmado com prestadora de serviço e seus aditivos; relação dos treinados ou capacitados. As faturas, recibos, notas fiscais e quaisquer outros documentos comprobatórios de despesas deveriam ser mantidos em arquivo, à disposição dos órgãos de controle, pelo prazo de 20 anos, contados da aprovação da prestação de contas (peça 2, p. 73, 78 e 80-82) . 
43.	O defendente deveria, assim, prestar contas e comprovar a boa e regular aplicação dos recursos que lhe foram confiados, o que não ocorreu na sua totalidade. A sua alegação de que não apresentou a prestação de contas diretamente ao concedente em virtude da impossibilidade de acesso ao Siconv não se sustenta. Se é certo que o acesso ao Sistema não lhe foi possibilitado após o término de sua gestão, durante ela, quando se deu a execução do convênio, deveria ter sido diligente a incluir naquele Sistema as informações e os documentos de que dispunha. Ao não fazê-lo, e não apresentando nesta oportunidade, responde pela ocorrência em comento, consistente na ausência de comprovação da boa e regular aplicação de recursos. 
44.	Na análise realizada acima, para fins de comprovação da boa e regular aplicação dos recursos, levou-se em consideração os seguintes aspectos: 
 a) se foram apresentadas as documentações comprobatórias das despesas, em consonância com o que fora pactuado no plano de trabalho e as exigências do termo de convênio/legislação pertinente; 
b) se houve o nexo de causalidade entres as despesas e os recursos conveniados (em cotejo com os extratos bancários apresentados pela defesa; já tinha nos autos cópia de extratos bancários. Em adição ao que fora apresentado, tem-se o período de janeiro/2013 a agosto/2015, sem movimentação nesse período - peça 3, p. 256-291; peça 4, p. 1-89) ;
 c) se há elementos nos autos ou nos apontamentos do órgão indicando que houve a efetiva realização do objeto específico da meta/etapa.
45.	Para as despesas que atenderam às condições acima, considerou-se regulares e aprovados os respectivos valores dos pagamentos. Para as demais, os respectivos valores correspondem ao débito que persistiu. Cabe o registro de que, caso o responsável venha a comprovar as despesas com a aquisição de equipamentos, e fique demonstrado que o município se beneficiou deles, parte dos valores correlatos podem ser imputado como débito ao ente municipal, ante os apontamentos do órgão repassador de que houve 'desvio de finalidade'.
46.	Assim, a partir do exame realizado anteriormente, verificou-se que o montante de ações (meta/etapa) comprovadas foi de R$ 178.812,90, restando a não comprovação de R$ 167.688,00 do que fora pactuado (já descontando as ações custeadas pela contrapartida) . Os pagamentos sem a devida comprovação correspondem ao montante de R$ 167.620,00 (diferença de apenas R$ 68,00, a ser desconsiderada pela modicidade) , a seguir discriminados, compondo o débito residual sob a responsabilidade do defendente.
	DATA DO PAGAMENTO
	VALOR ORIGINAL (R$) 

	12/07/2012
	       6.570,00 

	19/07/2012
	    27.600,00 

	23/07/2012
	    27.200,00 

	20/08/2012
	       7.540,00 

	05/09/2012
	    20.000,00 

	21/09/2012
	    20.000,00 

	03/10/2012
	    14.320,00 

	30/10/2012
	          640,00 

	30/10/2012
	    27.000,00 

	12/12/2012
	    16.750,00 

	Total
	  167.620,00 

		Nota: vide itens 39.5.2 e 39.9
47.	Ante o exposto, a defesa do Sr. Zairo não logrou êxito em comprovar a boa e regular aplicação da totalidade dos recursos conveniados, apenas de parte. Ou seja, as alegações de defesa foram inaptas para elidir parte da irregularidade apontada ou para excluir a responsabilidade do ex-gestor. 
48.	Uma vez não comprovada a boa e regular aplicação de parte dos recursos, tem-se configurado dano ao erário, sob a presunção de que o dinheiro foi aplicado irregularmente, consoante o manso entendimento jurisprudencial, a exemplo da Decisão 225/2000-TCU-2ª Câmara, rel. Adylson Motta.
49.	De acordo com os precedentes desta Corte de Contas, mais precisamente nos termos do Acórdão 1894/2018-TCU-Segunda Câmara, da relatoria do Ministro Augusto Nardes, dentre outros, 'a boa-fé deve ser aferida objetivamente, sendo necessário constatar algum ato ou fato capaz de caracterizar a conduta zelosa e diligente do responsável, mediante prova nos autos'. Em outro julgado, Acórdão 7936/2018-TCU-Segunda Câmara, da relatoria do Ministro Augusto Sherman, foi estabelecido que 'a análise da conduta é feita sob o ponto de vista objetivo, sem que seja necessária a comprovação de má-fé (dolo) , mas apenas da ausência de boa-fé objetiva, para a responsabilização do agente'.
50.	A boa-fé não pode ser presumida ou acatada a partir de mera alegação, devendo ser demonstrada e comprovada a partir dos elementos que integram os autos, corroborada em contexto fático propício ao reconhecimento dessa condição em favor da responsável. Neste processo, entende-se que a documentação carreada aos autos pelo defendente não veio acompanhada de elementos suficientes para evidenciar a sua boa-fé, a partir de atitudes concretas do responsável tendentes a atenuar ou impedir a irregularidade que lhe foi imputada.
51.	Dessa forma, considerando inexistir comprovação da boa-fé do agente público, propõe julgar irregulares as contas do Sr. Zairo Jacques Pinto Loureiro e condená-lo ao ressarcimento do débito equivalente aos pagamentos indicados anteriormente (item 46 desta instrução) .
52.	Por fim, considerando que o município de Canavieiras - BA foi arrolado aos autos como responsável na fase interna, e que no ajuste realizado na fase externa acerca do rol de responsáveis alcançados pelas ocorrências tratadas nestas contas ele não fora incluído (na instrução precedente, peça 7) , propõe-se sua exclusão da relação processual.
Prescrição da Pretensão Punitiva
53.	Nos moldes do Acórdão 1441/2016-TCU-Plenário (da relatoria do Ministro Benjamin Zymler) , referente a incidente de uniformização de jurisprudência, restou assente que a pretensão punitiva do TCU se subordina ao prazo geral de prescrição de dez anos indicado no art. 205 do Código Civil, contado a partir da data da ocorrência da irregularidade sancionada, nos termos do art. 189, inciso I, do Código Civil.
54.	Conforme verificado, não tendo transcorrido mais de dez anos entre a prática dos atos questionados, ocorrida no exercício de 2012 (datas dos pagamentos das despesas não devidamente comprovadas) , e o ato ordenatório da citação e audiência dos responsáveis, praticado em fevereiro/2019 (peça 8) , não restou configurada a prescrição da pretensão punitiva, razão pela qual se propõe a multa prevista na Lei 8.443/1992 para o Sr. Zairo (ao outro não, devido ao seu falecimento) .
CONCLUSÃO
55.	O dano ao erário apurado nesta TCE atribuído ao Sr. Zairo Jacques Pinto Loureiro (CPF XXX.416.755-XX) configurou-se pela não comprovação da boa e regular aplicação de parte dos recursos, em razão da omissão no dever de prestar contas do Convênio 643/2010 (Siconv 750835) , celebrado entre a Secretaria Nacional de Segurança Pública, do então Ministério da Justiça, e o município de Canavieiras - BA.
56.	Regularmente citado, o responsável apresentou alegações de defesa, que, em face da análise promovida, devem ser parcialmente rejeitadas por serem improcedentes e incapazes de elidir por completo a irregularidade e conduta apontadas na citação.
57.	Considerando que não se encontram nos autos elementos capazes de elidir tais ocorrências, e que inexistem nos autos elementos que demonstrem a sua boa-fé ou a ocorrência de outras excludentes de culpabilidade, propõe-se, desde logo, a rejeição das alegações de defesa apresentadas, o julgamento irregular das suas contas, a imputação de débito correspondente ao montante total dos repasses federais que custearam os pagamentos de despesas não devidamente comprovadas, e a aplicação de multa prevista no art. 57 da Lei 8.443/1992.
58.	A irregularidade detectada no processo atribuída ao Sr. Antônio Almir Santana Melo (CPF XXX.182.635-XX) consistiu no não cumprimento do prazo originalmente estipulado para prestação de contas dos valores transferidos por meio do Convênio 643/2010 (Siconv 750835) , celebrado entre a Secretaria Nacional de Segurança Pública, do então Ministério da Justiça, e o município de Canavieiras - BA, prazo cuja expiração se deu em 29/8/2013.
59.	Regularmente notificado (audiência) , o responsável permaneceu silente, devendo ser considerado revel, conforme prevê o art. 12, § 3º, da Lei 8.443/1992. Não foram juntadas aos autos justificativas pela ocorrência, cabendo o julgamento pela irregularidade das contas do responsável. Deixa-se de propor a multa prevista no art. 58, inciso I, do referido diploma legal, ante o falecimento do responsável, sendo causa de extinção da punibilidade a morte ocorrida em data anterior à prolação do Acórdão.
60.	Após adoção de medidas preliminares (diligências ao concedente, ao convenente e à instituição financeira) , verificou-se a devolução do saldo de recursos financeiros do convênio pelo convenente. 
61.	Por fim, propõe-se a exclusão da relação processual do município de Canavieiras - BA, em virtude de não se verificar sua participação nas irregularidades aqui tratadas.
PROPOSTA DE ENCAMINHAMENTO
62.	Ante o exposto, submetem-se os autos à apreciação, para envio ao Ministério Público junto ao TCU, e posterior encaminhamento ao Gabinete do Exmo. Sr. Ministro-Relator Weder de Oliveira, com a seguinte proposta:
62.1.	excluir da relação processual o município de Canavieiras - BA (CNPJ 13.817.804/0001-20) ;
62.2.	considerar revel, para todos os efeitos, o Sr. Antônio Almir Santana Melo (CPF XXX.182.635-XX) , dando-se prosseguimento ao processo, nos termos dos arts. 12, § 3º, da Lei 8.443/1992 e 202, § 8º, do Regimento Interno do TCU;
62.3.	rejeitar as alegações de defesa apresentadas pelo Sr. Zairo Jacques Pinto Loureiro (CPF XXX.416.755-XX) ;
62.4.	julgar irregulares as contas do Sr. Antônio Almir Santana Melo (CPF XXX.182.635-XX) , nos termos dos arts. 1º, inciso I, 16, inciso III, alíneas 'a' e 'b', da Lei 8.443/1992 c/c os arts. 19, § único, e 23, inciso III, da mesma Lei.
62.5.	julgar irregulares, com fundamento nos arts. 1º, inciso I, 16, inciso III, alíneas 'a' e 'c', 19, caput, e 23, inciso III, alínea 'a', da Lei 8.443/1992, as contas do Sr. Zairo Jacques Pinto Loureiro (CPF XXX.416.755-XX) , condenando-o ao pagamento das quantias a seguir especificadas, com a fixação do prazo de quinze dias, a contar da notificação, para comprovar, perante o Tribunal (art. 23, inciso III, alínea 'a', da Lei 8.443/1992, c/c o art. 214, inciso III, alínea 'a', do Regimento Interno do TCU) , o recolhimento da dívida aos cofres do Tesouro Nacional, atualizada monetariamente e acrescida dos juros de mora, calculados a partir das datas discriminadas até a data do recolhimento, na forma da legislação em vigor:
	DATA DA OCORRÊNCIA
	VALOR ORIGINAL (R$) 

	12/07/2012
	       6.570,00 

	19/07/2012
	    27.600,00 

	23/07/2012
	    27.200,00 

	20/08/2012
	       7.540,00 

	05/09/2012
	    20.000,00 

	21/09/2012
	    20.000,00 

	03/10/2012
	    14.320,00 

	30/10/2012
	          640,00 

	30/10/2012
	    27.000,00 

	12/12/2012
	    16.750,00 

62.6.	aplicar ao Sr. Zairo Jacques Pinto Loureiro (CPF XXX.416.755-XX) a multa prevista nos arts. 19, caput, e 57 da Lei 8.443/1992 c/c os arts. 210, caput, e 267 do Regimento Interno do TCU, fixando-lhe o prazo de 15 (quinze) dias, a contar da notificação, para que comprove perante o Tribunal (art. 23, inciso III, alínea 'a', da Lei 8.443/1992, c/c o art. 214, inciso III, alínea 'a', do Regimento Interno do TCU) o recolhimento da dívida aos cofres do Tesouro Nacional, atualizada monetariamente desde a data do acórdão até a do efetivo recolhimento se for paga após o vencimento, na forma da legislação em vigor;
62.7.	autorizar, desde logo, com fundamento nos art. 28, inciso II, da Lei 8.443/1992, a cobrança judicial das dívidas, caso não atendida a notificação, conforme prevê o 219, inciso II, do Regimento Interno do TCU;
62.8.	autorizar, desde logo, o pagamento da dívida em até 36 (trinta e seis) parcelas mensais e consecutivas, nos termos do art. 217 do Regimento Interno, caso solicitado pelo responsável, fixando-se o vencimento da primeira parcela em quinze dias, a contar do recebimento da notificação, e o das demais a cada trinta dias, devendo incidir sobre cada parcela, os encargos legais devidos, na forma prevista na legislação em vigor; 
62.9.	alertar o responsável de que a falta de comprovação do recolhimento de qualquer parcela importará o vencimento antecipado do saldo devedor, nos termos do § 2º do art. 217 do Regimento Interno deste Tribunal; 
62.10.	encaminhar cópia do Acórdão que vier a ser proferido, bem como do relatório e do voto que o fundamenta ao Procurador-Chefe da Procuradoria da República da Bahia, para a adoção das medidas que entender cabíveis, em conformidade com o art. 16, § 3º, da Lei 8.443/1992 c/c o art. 209, § 7º, do Regimento Interno do TCU, informando-lhe que o inteiro teor da deliberação pode ser consultado no endereço www.tcu.gov.br/acordaos;
62.11.	encaminhar cópia do Acórdão que vier a ser proferido ao Ministério da Justiça e Segurança Pública e aos responsáveis (herdeiros, no caso do responsável falecido) , para ciência, informando que a presente deliberação, acompanhada do Relatório e do Voto que a fundamenta, está disponível para a consulta no endereço www.tcu.gov.br/acordaos, além de esclarecer que, caso requerido, o TCU poderá fornecer sem custos as correspondentes cópias, de forma impressa."
O Ministério Público junto a este Tribunal (MP/TCU) , representado pelo procurador Rodrigo Medeiros de Lima, concordou com a proposta da unidade instrutiva[footnoteRef:3]. [3:  Peça 67.] 
	É o relatório.

não há.

Procurador Rodrigo Medeiros de Lima.

TOMADA DE CONTAS ESPECIAL. SECRETARIA NACIONAL DE SEGURANÇA PÚBLICA. MINISTÉRIO DA JUSTIÇA. MUNICÍPIO DE CANAVIEIRAS/BA. NÃO COMPROVAÇÃO DA REGULAR APLICAÇÃO DOS RECURSOS E OMISSÃO NO DEVER DE PRESTAR CONTAS. CITAÇÃO. AUDIÊNCIA. REVELIA DE UM RESPONSÁVEL. ALEGAÇÕES DE DEFESA. FALECIMENTO DO PREFEITO SUCESSOR. CONTAS IRREGULARES. DÉBITO. MULTA. COMUNICAÇÕES.

TOMADA DE CONTAS ESPECIAL (TCE)

Secretaria de Controle Externo de Tomada de Contas Especial (Secex-TCE).

Em exame, tomada de contas especial (TCE) instaurada pela Secretaria Nacional de Segurança Pública, órgão do então Ministério da Justiça, em desfavor dos senhores Zairo Jacques Pinto Loureiro (gestão 2009-2012) e Antônio Almir Santana Melo (gestão 2013-2016) , ex-prefeitos de Canavieiras/BA, devido à omissão no dever de prestar contas e à não comprovação da regular aplicação dos recursos relativos ao convênio 643/2010 (Siconv 750835) .
2. O ajuste tinha por objeto a obtenção de equipamentos e a capacitação da guarda civil do município, bem como a qualificação técnica e dos recursos humanos para a efetivação do plano municipal de segurança pública participativo, por meio de oficinas de cidadania.
3. O convênio foi celebrado no valor de R$ 350.000,00, sendo R$ 346.500,00 à conta do concedente e R$ 3.500,00 de contrapartida do convenente, com os recursos federais transferidos em parcela única, em 5/7/2011. A vigência do ajuste encerrou em 30/6/2013, com a data final para prestação de contas fixada em 29/8/2013.
4. No relatório complementar[footnoteRef:2], o tomador de contas atribuiu dano ao erário de R$ 275.402,00, solidariamente, aos Srs. Zairo Loureiro e Antônio Melo e ao município, em razão da ausência de não cumprimento de parte das metas do convênio (metas 1, 2 e 4) , desvio de finalidade do ajuste e não instalação de bens (meta 3) , e débito ao município de R$ 71.098,00, devido à omissão no dever de prestar contas. [2:  Peça 3, p. 99-115.] 
5. A Controladoria-Geral da União (CGU) manifestou-se pelo prosseguimento do processo, ressalvando discordar da atribuição de responsabilidade pelo dano ao erário ao município de Canavieiras/BA[footnoteRef:3]. [3:  Peça 3, p. 126-130.] 
6. No âmbito desta Corte de Contas, a Secretaria de Controle Externo de Tomada de Contas Especial (Secex-TCE) , em instrução preliminar, afirmou não ter sido demonstrada nos autos a existência de indícios de que o município tenha se beneficiado da aplicação irregular dos recursos, de forma a justificar sua responsabilização.
7. Evidenciou que os recursos federais foram integralmente gastos na gestão do Sr. Zairo Loureiro e que a responsabilidade pelo encaminhamento da prestação de contas correspondente era de seu sucessor, Sr. Antônio Melo, que não a apresentou.
8. Assim, concluiu a secretaria por[footnoteRef:4]: [4:  Peça 7.] 
"a) realizar a citação do Sr. Zairo Jacques Pinto Loureiro (...) , para, no prazo de quinze dias, apresentar alegações de defesa quanto à irregularidade detalhada a seguir:
Irregularidade:  não comprovação da boa e regular aplicação dos recursos em razão da omissão no dever de prestar contas;
 (...) 
	VALOR ORIGINAL (R$) 
	DATA DA OCORRÊNCIA

	346.500,00
	5/7/2011

             Valor atualizado até 20/2/2019: R$ 534.19,05
 (...) 
c) realizar a audiência do Sr. Antônio Almir Santana Melo (...) , para no prazo de quinze dias, apresentar razões de justificativa quanto à irregularidade detalhada a seguir:
Irregularidade: Não cumprimento do prazo originalmente estipulado para prestação de contas; (...) ."
9. Regularmente chamado em audiência, em 21/3/2019, e transcorrido o prazo regimental, o Sr. Antônio Melo permaneceu silente. Em consulta aos sistemas informatizados do Tribunal, verificou-se o falecimento do responsável na data de 3/7/2020. Por essa razão, a secretaria opinou pelo julgamento de irregularidade de suas contas, mas deixou de propor sanção pecuniária ao ex-prefeito.
10. O Sr. Zairo Loureiro, por sua vez, apresentou alegações de defesa.
11. A partir do exame da documentação carreada aos autos, a unidade instrutiva concluiu que o responsável comprovou apenas parcialmente a boa e regular aplicação dos recursos conveniados.
12. De acordo com a secretaria especializada, as ações comprovadas (metas/etapas do ajuste) corresponderam a R$ 178.812,90, restando não comprovada, portanto, a soma de R$ 167.620,00, descontando-se as ações custeadas pela contrapartida, assim discriminada:
	Data do pagamento
	Valor original (R$) 

	12/7/2012
	       6.570,00 

	19/7/2012
	    27.600,00 

	23/7/2012
	    27.200,00 

	20/8/2012
	       7.540,00 

	5/9/2012
	    20.000,00 

	21/9/2012
	    20.000,00 

	3/10/2012
	    14.320,00 

	30/10/2012
	          640,00 

	30/10/2012
	    27.000,00 

	12/12/2012
	    16.750,00 

	Total
	  167.620,00 

13. Portanto, a unidade instrutiva entende, no mérito, que suas contas devem ser julgadas irregulares, com a condenação ao ressarcimento do débito.
14. O MP/TCU, representado pelo procurador Rodrigo Medeiros de Lima, endossou o encaminhamento proposto.
II
15. Incidem sobre o Sr. Antônio Melo os efeitos da revelia, dando-se prosseguimento ao processo, nos termos do art. 12, § 3º, da Lei 8.443/1992.
16. O motivo para instauração da presente TCE foi a não consecução dos objetivos pactuados no convênio 643/2010, firmado com o então Ministério da Justiça para obtenção de equipamentos e capacitação da guarda civil do município de Canavieiras/BA.
17. A Secex-TCE realizou exame analítico da documentação apresentada a esta Corte pelo prefeito signatário do ajuste, Sr. Zairo Loureiro, integralmente transcrito no relatório precedente, em cotejo com o que fora pactuado no plano de trabalho, com as constatações do órgão repassador e com os extratos da conta bancária do convênio.
18. Do total de R$ 346.500,00 de recursos federais, a secretaria especializada concluiu não haver a regular comprovação de despesas no montante de R$ 167.620,00, em razão de não terem sido apresentados os documentos comprobatórios, por inexistência de nexo de causalidade ou pela ausência de elementos que indicassem a efetiva realização do objeto específico da meta/etapa. Tal soma, portanto, deve compor o débito residual de responsabilidade do exprefeito.
19. O Sr. Zairo Loureiro geriu todo o montante de recursos depositados na conta específica, utilizados nos anos de 2011 e 2012, parte do período de seu mandato (2009-2012) .
20. Os elementos colhidos nos autos indicam a devolução do saldo do convênio realizado pelo convenente, após as medidas preliminares adotadas pelo Tribunal.
21. Assim, tendo em vista a inexistência de elementos capazes de comprovar a boa e regular aplicação dos recursos, acolho a proposta da unidade instrutiva, endossada pelo MP/TCU, devendo suas contas serem julgadas irregulares, com a condenação em débito.
22. Cabe complementar as análises aqui realizadas com a informação de que o Sr. Zairo Loureiro foi condenado a ressarcir o erário em três outras ocasiões por malversação de recursos destinados ao município de Canavieiras/BA (Acórdão 2101/2008-TCU-Segunda Câmara[footnoteRef:5], alterado pelo Acórdão 4258/2009-TCU-Segunda Câmara[footnoteRef:6], e Acórdão 7053/2013-TCU-Primeira Câmara e 4809/2021-TCU-1ª Câmara, de minha relatoria) , e que, recentemente, deu entrada neste Tribunal mais uma TCE instaurada em desfavor do exprefeito, envolvendo recursos repassados pelo Ministério da Cidadania[footnoteRef:7]. [5:  Relator Ministro-Substituto Augusto Sherman.]  [6:  Relator Ministro Aroldo Cedraz.]  [7:  TC Processo 016.343/2021-2, ainda sem definição de relator.] 
23. Consigno que não operou na situação em exame a prescrição da pretensão punitiva, uma vez que as irregularidades ocorreram no exercício de 2012, enquanto o ato de ordenação da citação do responsável foi emitido em fevereiro de 2019. Dessa forma, é possível a aplicação da multa prevista no art. 57 da Lei 8.443/1992.
24. Quanto ao Sr. Antônio Melo, falecido, não cabe aplicação de multa, devendo ser ressaltado que não geriu recursos e não lhe foi imputada, por este Tribunal, qualquer responsabilidade por dano ao erário.
Diante do exposto, manifesto-me pela aprovação do acórdão que ora submeto à apreciação deste Colegiado.
TCU, Sala das Sessões, em 3 de agosto de 2021.
Weder de Oliveira
Relator